ACORDAO-COMPLETO-2484260

ACÓRDÃO 8688/2021 ATA 20/2021 - PRIMEIRA CÂMARA

VISTA, relatada e discutida a tomada de contas especial instaurada pela Fundação Nacional de Saúde em desfavor de Antônio Teixeira de Oliveira, ex-prefeito de Senador Pompeu/CE, diante da não comprovação da boa e regular aplicação dos recursos do Termo de Compromisso para as ações do Programa de Aceleração do Crescimento, que tinha por objeto "a execução de sistema de esgotamento sanitário" no período compreendido entre 31/12/2008 e 8/12/2013.
ACORDAM os ministros do Tribunal de Contas da União, reunidos em sessão da 1ª Câmara, ante as razões expostas pelo relator, e com fundamento nos artigos 1º, inciso I, 12, § 3º,16, inciso III, alínea "c", e §§ 2º e 3º, 19, 23, inciso III, 24, 25, 26, 28, inciso II, e 57 da Lei 8.443/1992 c/c os artigos 214, inciso III, alínea "a e 217 do Regimento Interno, em:
9.1. considerar revel o responsável Antônio Teixeira de Oliveira, para todos os efeitos, dando-se prosseguimento ao processo;
9.2. rejeitar as alegações de defesa apresentadas pela Construtora Borges Carneiro Ltda.;
9.3. julgar irregulares as contas dos responsáveis Antônio Teixeira de Oliveira e Construtora Borges Carneiro Ltda, condenando-os ao pagamento das importâncias a seguir especificadas, atualizadas monetariamente e acrescidas dos juros de mora, calculadas a partir das datas discriminadas até a data da efetiva quitação do débito, fixando-lhes o prazo de quinze dias, para que comprovem, perante o Tribunal, o recolhimento das referidas quantias aos cofres do Tesouro Nacional:  
9.3.1. responsável individual: Antônio Teixeira de Oliveira (CPF: XXX.390.023-XX) :
	Data de Ocorrência
	Valor Histórico (R$) 
	Natureza

	08/12/2009
	700.000,00
	Débito

	01/05/2010
	1.050.000,00
	Débito

	11/03/2010
	209.648,85
	Crédito

	11/03/2010
	6.787,59
	Crédito

	11/03/2010
	11.199,53
	Crédito

	29/04/2010
	103.031,73
	Crédito

	29/04/2010
	2.175,96
	Crédito

	29/04/2010
	3.590,34
	Crédito

9.3.2. responsáveis solidários: Antônio Teixeira de Oliveira e Construtora Borges Carneiro Ltda.:
	Data da Ocorrência
	Valor Original (R$) 
	Natureza

	11/03/2010
	209.648,85
	Débito

	11/03/2010
	6.787,59
	Débito

	11/03/2010
	11.199,53
	Débito

	29/04/2010
	103.031,73
	Débito

	29/04/2010
	2.175,96
	Débito

	29/04/2010
	3.590,34
	Débito

9.4. aplicar aos responsáveis Antônio Teixeira de Oliveira e Construtora Borges Carneiro Ltda., individualmente, multa no valor de R$ 20.000,00 (vinte mil reais) , a ser recolhida aos cofres do Tesouro Nacional, com atualização monetária calculada da data deste acórdão até a data do pagamento, se este for efetuado após o vencimento do prazo abaixo estipulado;
9.5. fixar prazo de 15 (quinze) dias, a contar das notificações, para comprovação, perante o Tribunal, do recolhimento das dívidas acima imputadas;
9.6. autorizar a cobrança judicial das dívidas, caso não atendidas as notificações;
9.7. autorizar o seu pagamento em até 36 (trinta e seis) parcelas mensais consecutivas, caso venha a ser solicitado pela responsável antes do envio do processo para cobrança judicial;
9.8. fixar o vencimento da primeira parcela em 15 (quinze) dias, a contar do recebimento das notificações, e o das demais a cada 30 (trinta) dias, com incidência dos respectivos encargos legais sobre o valor de cada prestação; 
9.9. alertar a responsável que a inadimplência de qualquer parcela acarretará vencimento antecipado do saldo devedor;
9.10. enviar cópia desta deliberação ao procurador-chefe da Procuradoria da República no Estado do Ceará, para as providências cabíveis.
9.11. enviar cópia do presente acórdão ao Fundo Nacional de Saúde e ao responsável, para ciência, informando que a presente deliberação, acompanhada do Relatório e do Voto que a fundamenta, está disponível para a consulta no endereço www.tcu.gov.br/acordaos.

Tomada de Contas especial instaurada pela Fundação Nacional de Saúde em desfavor de Antônio Teixeira de Oliveira, ex-prefeito de Senador Pompeu/CE, diante da não comprovação da boa e regular aplicação dos recursos do Termo de Compromisso para as ações do Programa de Aceleração do Crescimento, que tinha por objeto a execução de sistema de esgotamento sanitário.

Primeira Câmara

Prefeitura Municipal de Senador Pompeu - CE

3. Interessados/Responsáveis:
3.1. Interessado: Fundação Nacional de Saúde (26.989.350/0001-16)
3.2. Responsáveis: Antônio Teixeira de Oliveira (XXX.390.023-XX); Construtora Borges Carneiro Ltda (01.590.549/0001-46)

13.1. Ministros presentes: Walton Alencar Rodrigues (Presidente), Benjamin Zymler, Vital do Rêgo e Jorge Oliveira (Relator).
13.2. Ministro-Substituto presente: Augusto Sherman Cavalcanti.

ACORDAO-COMPLETO-2568362

Acórdão 60/2023 - Primeira Câmara

JORGE OLIVEIRA

Adoto como relatório a instrução produzida pela Secretaria de Controle Externo de Tomada de Contas Especial (SecexTCE) , contida na peça 108 e aprovada pelas instâncias superiores (peças 109 e 110) , que contou com a anuência do Ministério Público de Contas (peça 111) .
"INTRODUÇÃO
Trata-se de tomada de contas especial instaurada pela Fundação Nacional de Saúde em desfavor de Antônio Teixeira de Oliveira (CPF: XXX.390.023-XX) , prefeito de Senador Pompeu/CE nas gestões 2005-2008 e 2009-2012, diante da não comprovação da boa e regular aplicação dos recursos do Termo de Compromisso para as ações do Programa de Aceleração do Crescimento 0411/08 (SIAFI 643639) , que tinha por objeto "a execução de sistema de esgotamento sanitário" no período compreendido entre 31/12/2008 e 08/12/2013 (peça 6) . 
HISTÓRICO 
O período de vigência do ajuste foi sucessivamente prorrogado até 08/12/2013 (peças 17, 22, 25, 27, 30, 32 a 35) .
Os recursos para a implementação do objeto foram orçados no valor total de R$ 3.685.000,00, com a seguinte composição: R$ 185.000,00 de contrapartida municipal e R$ 3.500.000,00 à conta da Concedente, dos quais foram liberados R$ 1.750.000,00, sob as seguintes condições:
	OB
	Data
	Valor (R$) 
	Peça

	2009OB807021
	10/08/2009
	700.000,00
	14

	2009OB813293
	30/12/2009
	1.050.000,00
	20

O convênio teve por objeto a implantação de sistema de esgotamento sanitário no município de Senador Pompeu/CE, contemplando 750 ligações domiciliares, 19.640 metros de rede coletora, duas estações elevatórias de esgoto bruto e 906 metros de emissário, conforme indicado no Plano de Trabalho (peça 2, p. 3) .
Foram realizadas quatro visitas técnicas ao município pela Funasa, conforme Relatórios de Visita Técnica - RVT datados de 15/10/2009, 05/07/2010, 26/05/2011 e 24/03/2015 (peças 19, 23, 28 e 48) . Na última visita realizada, apontou-se execução física de apenas 38,36% do total dos recursos liberados, sem atingimento dos objetivos do TC/PAC 0411/08.
A prestação de contas foi analisada mediante o Parecer Financeiro nº 110/2016, de 01/06/2016 (peça 52) , com proposta de não aprovação do valor de R$ 1.750.000,00, em virtude das seguintes impropriedades: i) percentual de execução de 38,36% do valor total pactuado, sem indicação de etapa útil do objeto avençado; ii) não comprovação de recolhimento do saldo do convênio, no valor de R$ 119.686,58; iii) ausência de recolhimento do IRRF nas Notas Fiscais 518, 533, 547, 558, 581, 585, 590 e 611; iv) ausência de atesto nas notas fiscais antes referidas; v) ausência de comprovação de titularidade do terreno onde as obras foram executadas.
A Funasa, então expediu notificações para que o responsável saneasse o processo (18/02/2016, peça 51) e também para que promovesse o ressarcimento dos prejuízos apontados no Parecer Financeiro nº  110/2016 (peça 52) , por meio das notificações às peças 53, 54, 60 e 61, expedidas em 11/07/2016, 16/01/2017 e 06/06/2017.
O Relatório de Tomada de Contas Especial (peça 72) indicou a ocorrência de prejuízo ao erário "oriundo da não comprovação da etapa útil do objeto do Termo de Compromisso", em consonância com as conclusões consignadas no Relatório de Visita Técnica de 24/03/2015 (peça 48) , mediante o qual se atestou, em síntese, que a obra encontrava-se em estado de paralisação e abandono, com execução de apenas 38,36% do total dos serviços previstos, em contraste com o montante financeiro efetivamente liberado, de R$ 1.750.000,00, correspondente a 50% do total orçado.
A Funasa quantificou o dano em R$ 1.750.000,00 e atribuiu a sua responsabilidade ao Sr. Antônio Teixeira de Oliveira.
O Relatório de Auditoria 504/2018 (peça 73) , bem como os respectivos Certificado de Auditoria (peça 74) , Parecer do dirigente de controle interno (peça 75) e pronunciamento ministerial (peça 76) concluem que os autos se encontram em consonância com os normativos aplicáveis, opinando pela irregularidade das contas com responsabilização do Sr. Antônio Teixeira de Oliveira.
Uma vez remetidos os autos a este Tribunal para fins de apreciação e julgamento, em sede de instrução preliminar (peça 78) , a análise dos pressupostos de procedibilidade previstos na IN/TCU 71/2012 verificou que não havia óbices preliminares que impedissem o prosseguimento desta tomada de contas especial, uma vez que não se configurou o transcurso de mais de dez anos entre o fato gerador e a primeira notificação válida dos responsáveis pela autoridade administrativa competente. Ademais, o valor atualizado do débito apurado (sem juros) em 01/01/2017 era superior a R$ 100.000,00, na forma estabelecida conforme os arts. 6º, inciso I, e 19 da IN/TCU 71/2012, modificada pela IN/TCU 76/2016. Verificou-se, por fim, a existência de débito imputável aos responsáveis em outros processos no Tribunal.
Na sequência, procedeu-se ao exame técnico dos elementos fáticos e jurídicos relacionados ao feito, com vistas a propiciar o estabelecimento de parâmetros processuais objetivos para a adequada apuração dos fatos, identificação dos responsáveis e quantificação do dano para fins de ressarcimento, nos seguintes termos (peça 78, p. 5) :
15. A instauração do presente processo de tomada de contas especial tem por fundamento a não consecução dos objetivos pactuados no Termo de Compromisso para as ações do Programa de Aceleração do Crescimento 0411/08, diante da não comprovação de etapa útil do objeto avençado.
16. Conforme verificado pela Funasa, após encerrado o período de vigência do acordo (peça 48) , as obras encontravam-se inacabadas e em estado de abandono, com percentual de execução de apenas 38,36% dos recursos liberados.
17. Além de constatar o significativo descompasso entre a execução física e financeira do ajuste, o mesmo relatório registrou serviços não executados e outros que teriam sido executados em desconformidade com o Termo de Compromisso celebrado, além de serviços que, na realidade, diriam respeito a 'um sistema antigo e precário'.
18. As informações produzidas pela Funasa são incontestes no sentido de que o convenente não cumpriu com as obrigações firmadas no termo de compromisso sob sua responsabilidade, dando causa, desse modo, ao indevido desperdício dos recursos transferidos, e concorrendo para a completa frustração dos objetivos avençados.
19. Nesse sentido, o art. 6º, § 1º, da Lei nº 11.578/07, que dispõe sobre a transferência de recursos para a execuções de ações do PAC, estatui que 'a utilização de recursos em desconformidade com o termo de compromisso ensejará obrigação de o ente federado devolvê-los devidamente atualizados'.
20. Por sua vez, é assente na jurisprudência do Tribunal a responsabilização do gestor público cuja conduta tenha sido determinante para o não atingimento dos objetivos da avença, sem nenhuma funcionalidade à comunidade do município (Acórdão 1731/2015-TCU-Primeira Câmara, da relatoria do Ministro Bruno Dantas, e 3324/2015-TCU-2ª Câmara, da relatoria do Ministro Augusto Nardes) .
21. Em vista dos elementos constantes dos autos, a responsabilidade pelo dano apurado deve recair sobre o Sr. Antônio Teixeira de Oliveira (CPF: XXX.390.023-XX) , por ter sido o único responsável pela gestão dos recursos transferidos mediante o Termo de Compromisso para as ações do Programa de Aceleração do Crescimento 0411/08, conforme se observa pelo confronto entre as datas em que os recursos foram repassados ao Município de Senador Pompeu - CE (10/08 e 30/08/2009) e o período de gestão do responsável frente ao aludido ente federado (2005-2008 e 2009-2012) . 
22. Além disso, e em acréscimo às conclusões obtidas na fase interna deste processo, também deve responder pelo dano, em regime de solidariedade, a Construtora Borges Carneiro Ltda. (CNPJ 01.590.549/0001-46) , uma vez que a aludida empresa recebeu valores a maior que o montante efetivamente executado, conforme a Relação de Pagamentos Efetuados lançada à peça 40 dos autos, segundo a qual a empresa teria recebido R$ 1.750.000,00 entre 13/08/2009 e 29/04/2010, não obstante a execução de serviços correspondentes a apenas 38,36% desses recursos.
Em vista do exame técnico realizado, foi proposta a citação dos responsáveis Antônio Teixeira de Oliveira em solidariedade com a Construtora Borges Carneiro Ltda., nos seguintes termos:
a) realizar a CITAÇÃO do Sr. Antônio Teixeira de Oliveira (CPF: XXX.390.023-XX) , ex-prefeito de Senador Pompeu - CE (gestão: 2005-2008 e 2009-2012) , em solidariedade com a Construtora Borges Carneiro Ltda. (CNPJ: 01.590.549/0001-46) , com fundamento nos arts. 10, § 1º, e 12, incisos I e II, 16, III, 'c', e § 2º, 'b', da Lei nº 8.443/1992 c/c o art. 202, incisos I e II, e 209, III, § 5º, II, e § 6º, II, do RITCU, para que, no prazo de 15 (quinze) dias, apresentem alegações de defesa e/ou recolham aos cofres do Tesouro Nacional as quantias abaixo indicadas, atualizadas monetariamente a partir das respectivas datas até o efetivo recolhimento, abatendo-se na oportunidade a quantia eventualmente ressarcida, na forma da legislação em vigor, em decorrência da irregularidade abaixo descrita:
Irregularidade: não comprovação da boa e regular aplicação dos recursos objeto do Termo de Compromisso para as ações do Programa de Aceleração do Crescimento 0411/08, celebrado entre a Funasa e o Município de Senador Pompeu - CE, em razão da não consecução dos objetivos pactuados, face ao encerramento da avença sem etapa útil executada, sem qualquer benefício à comunidade, e, em consequência, sem o alcance do objetivo almejado no pacto, conforme o Relatório de Visita Técnica nº  3/2015 (peça 48) e o Parecer Financeiro 110/2016 (peça 52) .
Qualificação do responsável: Sr. Antônio Teixeira de Oliveira (CPF: XXX.390.023-XX) , ex-prefeito de Senador Pompeu - CE (gestão: 2005-2008 e 2009-2012) .
Dispositivos violados: art. 70, parágrafo único, da Constituição Federal; art. 93 do Decreto-Lei nº 200/67 e arts. 6º e 72 da Portaria Interministerial MP/MF/CGU 507/2011. 
Quantificação do débito:
	Data da Ocorrência
	Valor Original (R$) 

	10/08/2009
	700.000,00

	30/12/2009
	1.050.000,00

	Total
	1.750.000,00

Cofre para recolhimento: Tesouro Nacional.
Conduta: executar as obras do Termo de Compromisso para as ações do Programa de Aceleração do Crescimento 0411/08 em desconformidade com o projeto executivo aprovado, sem adotar as medidas necessárias para promover as correções apontadas pela Funasa, concorrendo de modo decisivo para a paralisação e abandono das obras, com consequente desperdício dos recursos públicos transferidos, diante da falta de funcionalidade dos serviços e da ausência de etapa útil.
Nexo de causalidade: a execução das obras objeto do Programa de Aceleração do Crescimento 0411/08 em desconformidade com o projeto executivo aprovado e a não adoção das medidas necessárias às correções dos problemas apontados pela Funasa concorreu para a paralisação e o abandono do empreendimento e inviabilizou a sua entrada em funcionamento, resultando em obras inservíveis para a população e dano ao erário correspondente ao valor integral transferido ao município.
Culpabilidade: não há excludentes de ilicitude, de culpabilidade e de punibilidade; é razoável supor que o responsável tinha consciência da ilicitude de sua conduta; era exigível conduta diversa da praticada, qual seja, executar os serviços avençados Termo de Compromisso para as ações do Programa de Aceleração do Crescimento 0411/08 conforme o projeto executivo aprovado.
Qualificação do Responsável: Construtora Borges Carneiro Ltda. (CNPJ: 01.590.549/0001-46) .
Irregularidade: executar apenas 38,36% dos serviços para os quais foi contratada e paga, conforme atesta a Relação de Pagamentos Efetuados à peça 40 dos autos.
Dispositivos violados: art. 70, parágrafo único, da Constituição Federal; art. 93 do Decreto-Lei nº 200/67.
Quantificação do débito:
	Data da Ocorrência
	Valor Original (R$) 

	20/11/2009
	18.593,14

	20/11/2009
	3.813,91

	20/11/2009
	6.292,95

	25/01/2010
	356.831,03

	25/01/2010
	7.536,03

	25/01/2010
	12.434,45

	19/02/2010
	213.094,63

	19/02/2010
	4.500,41

	19/02/2010
	7.425,68

	11/03/2010
	321.392,62

	11/03/2010
	6.787,59

	11/03/2010
	11.199,53

	29/04/2010
	103.031,73

	29/04/2010
	2.175,96

	29/04/2010
	3.590,34

	Total
	1.078.700,00

Cofre para recolhimento: Tesouro Nacional
Conduta: não executar os serviços objeto do Termo de Compromisso para as ações do Programa de Aceleração do Crescimento 0411/08 na integralidade dos pagamentos que foram realizados em favor da empresa.
Nexo de causalidade: ao executar apenas 38,36% dos serviços para os quais foi contratada e paga, a empresa concorreu para a ocorrência do dano apurado nos autos.
Culpabilidade: não há excludentes de ilicitude, de culpabilidade e de punibilidade; é razoável supor que a responsável tinha consciência da ilicitude de sua conduta; era exigível conduta diversa da praticada, qual seja, realizar os serviços no montante equivalente aos pagamentos que foram efetivamente realizados em nome da empresa.
Em cumprimento ao pronunciamento da unidade técnica em 11/11/2019 (peça 79) , foi efetuada a citação dos responsáveis, nos seguintes moldes:
Antônio Teixeira de Oliveira - promovida a citação do responsável, conforme delineado adiante:
	Comunicação: Ofício 14297/2019 - Seproc (peça 82) 
Data da Expedição: 17/12/2019
Data da Ciência: 27/12/2019 (peça 93) 
Observação: Ofício enviado para o endereço do responsável, conforme pesquisa na base de dados no sistema da Receita Federal, custodiada pelo TCU (peça 80) 
Fim do prazo para a defesa: 13/01/2020

b) Construtora Borges Carneiro Ltda. - promovida a citação da empresa, conforme delineado adiante:
	Comunicação: Ofício 14300/2019 - Seproc (peça 83) 
Data da Expedição: 17/12/2019
Data da Ciência: 26/12/2019 (peça 92) 
Observação: Ofício enviado para o endereço do responsável, conforme pesquisa na base de dados no sistema da Receita Federal, custodiada pelo TCU (peça 81) 
Fim do prazo para a defesa: 10/01/2020

Conforme Despachos de Conclusão das Comunicações Processuais (peça 104) , as providências inerentes às comunicações processuais foram concluídas.
Transcorrido o prazo regimental, o responsável Antônio Teixeira de Oliveira permaneceu silente. Por outro lado, a Construtora Borges Carneiro Ltda. apresentou defesa por meio dos expedientes lançados às peças 94-103.
EXAME TÉCNICO
O exame técnico ora proposto compreende a análise da defesa apresentada, bem como da revelia configurada, tomando como base as irregularidades atribuídas aos responsáveis no âmbito das instruções precedentes, em cotejo com os elementos comprobatórios constantes dos autos e os argumentos que possam ser aproveitados em favor dos responsáveis em manifestações colhidas na fase interna desta Tomada de Contas Especial, acaso existentes.
Das alegações de defesa apresentadas pela Construtora Borges Carneiro Ltda.
A empresa alega, em preliminar, a ocorrência de prescrição da pretensão persecutória do TCU e a ilegitimidade passiva da empresa para figurar na presente relação processual. 
No que toca à prescrição da pretensão punitiva, a defesa alega que, diante da omissão da Lei Orgânica do TCU sobre o assunto, aplica-se ao caso vertente a regra geral de 5 anos, com contagem a partir do marco temporal que gere presunção de prejuízo ao erário e importe na imputação do débito e multa ao responsável. 
No que toca à prescrição da pretensão ressarcitória, alega que não se apontou em qualquer momento a autoria de qualquer prejuízo por parte da empresa, diante do que não se poderia falar em aplicação do disposto no art. 37, § 5º da Constituição Federal contra a aludida sociedade empresária, em virtude do que a imprescritibilidade aplicável ao causador do dano não poderia ser estendida aos supostos devedores solidários.
Ainda quanto aos efeitos do decurso do tempo, a empresa alega que, no intervalo de 12 anos desde os fatos inquinados, jamais foi comunicada, mesmo que informalmente, da suposta irregularidade atribuída ao então prefeito de Senador Pompeu/CE.
No que toca à alegada ilegitimidade passiva, a empresa sustenta que não fora cogitada a sua participação no suposto prejuízo acarretado ao erário em qualquer momento da fase interna desta TCE, citando como exemplo as manifestações contidas no Parecer Financeiro 110/16, no relatório do Tomador de Contas e no relatório da Controladoria-Geral da União.
No mérito, a empresa alega que: i) executou a obra em estrita observância aos padrões técnicos exigidos; ii) não pode ser responsabilizada no âmbito do convênio celebrado entre a Funasa e o Município de Senador Pompeu/CE, por não ser parte na aludida relação processual; iii) a Lei de Licitações não prevê a devolução integral dos recursos em caso de inexecução do ajuste; iv) a empresa teve prejuízo, diante da liberação de 50% dos valores previstos e da realização de 65% do objeto; v)  o atraso na obra foi provocado pela demora da Administração Pública em realizar os repasses nos moldes acordados no cronograma físico-financeiro, dando ensejo à utilização da faculdade prevista pelo art. 78 da Lei 8.666/1993; vi) a obra foi concluída e entregue ao contratante; vii) a mudança da gestão municipal embaraçou a execução do ajuste por motivação política; viii) não foi responsabilizada pela inexecução da obra no âmbito do Processo 0800324-14.2017.4.05.8106, em trâmite no Tribunal Regional Federal da 5ª Região; ix) não existem indicativos de ato de improbidade, culpa ou dolo na conduta da empresa; x) não houve comprovação cabal e descrição do ato ilícito praticado pela empresa, tampouco do resultado danoso, locupletamento indevido ou qualquer violação aos princípios que regulam a administração; xi) a condenação da empresa ao pagamento do débito imputado pelo Tribunal agravaria a situação econômica da empresa, atualmente em processo de recuperação judicial.
Ao final, a empresa formula pedidos para que o Tribunal: i) acolha a preliminar de prescrição; ii) reconheça a ilegitimidade passiva da empresa; iii) determine a realização de auditoria para que sejam comprovados os fatos alegados; iv) acolha no mérito as alegações de defesa com o fim de promover o arquivamento do feito; e v) autorize a posterior juntada de novos elementos probantes.
Da análise da preliminar de prescrição
A primeira preliminar versa sobre a ocorrência da prescrição da pretensão persecutória do Estado, que engloba a pretensão punitiva (sancionatória) e ressarcitória.
A questão em tela foi recentemente analisada pelo Supremo Tribunal Federal, no Recurso Extraordinário - RE 636.886, mediante o qual foi fixada a tese, com repercussão geral reconhecida, de que "é prescritível a pretensão de ressarcimento ao erário fundada em decisão de Tribunal de Contas" (Tema 899) . Em que pese o questionamento acerca da abrangência da tese ali firmada, no sentido de que se circunscreveria apenas ao processo de execução da condenação imposta pelo TCU (ou seja, inaplicável à pretensão de ressarcimento exercida no processo "conhecimento" da TCE) , verifica-se que o STF, por meio de decisões prolatadas pelas suas duas turmas, tem decidido de forma reiterada que se aplica o prazo prescricional de 5 anos previsto na Lei 9.873/1999 às pretensões sancionatória e ressarcitória a cargo do Tribunal de Contas da União. 
Seja por aplicação direta ou por analogia, a orientação sufragada é no sentido de que o prazo de 5 anos é compatível com a tese de que a ação e a execução prescrevem no mesmo prazo (Súmula 150 do STF) , bem como com o fato de que a Lei 9.873/1999 - que regulamenta o exercício de ação punitiva pela Administração Pública Federal, direta e indireta - regeria integralmente a prescrição no âmbito do TCU. Quanto a este último aspecto, o Ministro Luís Roberto Barroso, no voto exarado no julgamento do MS 32.201, embora tenha advertido que a atuação do TCU, em sua acepção clássica, não se qualifica como exercício do poder de polícia, ressaltou que a Lei 9.873/1999 assumiria vocação regulatória geral da prescrição do exercício da competência sancionadora da Administração Pública, sendo sua disciplina aplicável a qualquer ação punitiva da Administração Pública Federal, exceto àquelas esferas em que exista regulamentação específica. Ademais, em virtude da autonomia científica do Direito Administrativo, não haveria razão plausível para suprimir a omissão da Lei Orgânica do Tribunal de Contas da União, no tocante ao estabelecimento de um prazo prescricional próprio, valendo-se das normas de direito civil, e não das de direito administrativo.
Eis algumas ementas que evidenciam o entendimento predominante do STF:
Ementa: AGRAVO REGIMENTAL EM MANDADO DE SEGURANÇA. TOMADA DE CONTAS ESPECIAL. TRIBUNAL DE CONTAS DA UNIÃO. CONDENAÇÃO A RESSARCIMENTO AO ERÁRIO. PRESCRIÇÃO. MARCO INTERRUPTIVO. ART. 2°, II, DA LEI 9.873/1999. ATO INEQUÍVOCO DE APURAÇÃO DO FATO. DISCUSSÃO. DIREITO LÍQUIDO E CERTO. DEMONSTRAÇÃO. INOCORRÊNCIA. SUBSISTÊNCIA DA DECISÃO AGRAVADA. AGRAVO A QUE SE NEGA PROVIMENTO. I - As razões do agravo regimental são inaptas para desconstituir os fundamentos da decisão agravada, que, por isso, se mantêm hígidos. II - Aplicando-se a regulamentação da Lei 9.873/1999 ao caso concreto, observa-se que a pretensão sancionatória do TCU, em relação aos atos praticados pelo impetrante, levando-se em consideração a ocorrência de 5 causas interruptivas da prescrição, não teria sido fulminada pelo decurso do tempo. III - A pretensão do recorrente, fundada na discussão sobre os fatos apontados como marcos interruptivos da prescrição da pretensão punitiva da Administração Pública, refoge aos estreitos limites do mandamus, ante a ausência de liquidez e certeza do direito pleiteado. IV - Agravo regimental a que se nega provimento. MS 36067 ED-AgR. Órgão julgador: Segunda Turma. Relator (a) : Min. RICARDO LEWANDOWSKI. Julgamento: 18/10/2019
Ementa: AGRAVO REGIMENTAL EM RECLAMAÇÃO. TRIBUNAL DE CONTAS DA UNIÃO. TOMADA DE CONTA ESPECIAL. PRESCRIÇÃO DA PRETENSÃO PUNITIVA. RECONHECIDA EM DECISÃO DO SUPREMO TRIBUNAL FEDERAL. PRESCRITIBILIDADE DO RESSARCIMENTO AO ERÁRIO FUNDADA EM DECISÃO DE TRIBUNAL DE CONTAS. AÇÃO DE IMPROBIDADE ADMINISTRATIVA COM PEDIDO DE RESSARCIMENTO JÁ EM CURSO. AGRAVO REGIMENTAL A QUE SE NEGA PROVIMENTO. I - O acórdão do TCU determinou a formação de processo administrativo para avaliarem, efetivamente, a eventual responsabilização do agravado para o ressarcimento do dano ao erário, contrariando, assim, autoridade desta Corte no MS 35.512/DF, uma vez que houve a concessão da segurança para declarar a ocorrência da prescrição da pretensão punitiva do TCU em relação às infrações imputadas a ele, destacando-se que a União poderia perseguir os valores referentes ao ressarcimento dos danos na esfera judicial. II - Agravo regimental a que se nega provimento. (Rcl 39497 AgR. Órgão julgador: Segunda Turma. Relator (a) : Min. RICARDO LEWANDOWSKI. Julgamento: 10/10/2020) 
Ementa: MANDADO DE SEGURANÇA. DIREITO ADMINISTRATIVO. TRIBUNAL DE CONTAS DA UNIÃO. SERVIDOR DA SECRETARIA DE SAÚDE DO ESTADO DO ACRE. FISCALIZAÇÃO OMISSA E DEFICIENTE NA EXECUÇÃO DE DOIS CONVÊNIOS FIRMADOS ENTRE A SECRETARIA ESTADUAL E O MINISTÉRIO DA SAÚDE. APLICAÇÃO DE MULTA. ARTS. 28, II, E 58, II, DA LEI 8.443/1992. ART. 268, II, DO REGIMENTO INTERNO DO TCU. PRESCRIÇÃO DA PRETENSÃO SANCIONATÓRIA. OCORRÊNCIA. APLICAÇÃO DA LEI 9.873/1999. PRECEDENTES DESTE STF. MEDIDA LIMINAR DEFERIDA E RATIFICADA NO EXAME DE MÉRITO. SEGURANÇA CONCEDIDA PARA AFASTAR A MULTA APLICADA. 1. A prescrição da pretensão punitiva do TCU é regulada pela Lei 9.873/1999, descabendo a aplicação do prazo decenal previsto na legislação civil (art. 205 do Código Civil) . Ao revés, incide o prazo quinquenal previsto na Lei 9.873/1999 (MS 32201, Rel. Min. Roberto Barroso, PRIMEIRA TURMA, DJe 7/8/2017; MS 35.512-AgR, Rel. Min. Ricardo Lewandowski, SEGUNDA TURMA, DJe 21/6/2019) . 2. In casu, na linha do parecer apresentado pelo Ministério Público Federal e da decisão liminar de minha lavra, é inequívoca a superação do prazo prescricional quinquenal. Os ilícitos apontados pela Corte de Contas ocorreram em julho de 2006, tendo o processo de auditoria sido instaurado em 9/10/2006. A ordem de citação do responsável para a audiência, por sua vez, ocorreu em 25/6/2007. Entretanto, a decisão condenatória recorrível foi exarada somente em 31/5/2016, data da prolação do Acórdão 3513/2016-TCU-Primeira Câmara. 3. Ex positis, CONCEDO A SEGURANÇA unicamente para afastar a sanção de multa aplicada ao impetrante, nos autos da Tomada de Contas Processo 023.288/2006-0, máxime da ocorrência de prescrição da pretensão punitiva do Tribunal de Contas da União. MS 35940. (Órgão julgador: Primeira Turma. Relator (a) : Min. LUIZ FUX. Julgamento: 16/06/2020) .
Essa orientação também foi seguida nas seguintes decisões monocráticas: MS 36.127-MC/DF e MS 35.940-MC/DF, Rel. Min. Luiz Fux; MS 35.294, MS 35.539/DF e MS 35.971-TP/DF, Rel. Min. Marco Aurélio; MS 34.256 MC/DF, MS 36.054-MC e MS 36.067-MC/DF, Rel. Min. Ricardo Lewandowski.
O Supremo Tribunal Federal tem se pronunciado no sentido de reconhecer não só a aplicação da prescrição quinquenal com fulcro na interpretação da Lei 9.873/1999, mas também a incidência dos marcos interruptivos do prazo prescricional consignados na referida lei, tantas vezes quanto presentes os suportes fáticos (MS 32201, Relator: Min. Roberto Barroso) . 
Entendimento que também foi adotado nas seguintes decisões monocráticas: MS 36.054, MS 34.256-MC, MS 35.512 e MS 36.067-MC, todos de relatoria do Min. Ricardo Lewandowski; MS 35.294, MS 35.539 e MS 35.971-TP, todos de relatoria do Min. Marco Aurélio; MS 32.201, Rel. Min. Roberto Barroso, e MS 36.127-MC e MS 35.940-MC, Min. Luiz Fux.
Em relação ao termo inicial da contagem do prazo prescricional, o caput do art. 1º da Lei 9.873/1999 oferece solução que não destoa do modelo adotado pelo TCU no incidente de uniformização de jurisprudência, em que se examinou a prescrição da pretensão punitiva, nos termos do Acórdão 1441/2016-TCU-Plenário (Rel. Min. Benjamin Zymler) , com a adição da particularidade de explicitar o caso de infrações permanentes ou continuadas:
a) Regra geral: 'data da prática do ato'  (o que equivale a 'ocorrência da irregularidade sancionada') ;
b) Regra especial: 'no caso de infração permanente ou continuada, do dia em que tiver cessado'.
A Lei 9.873/1999, no art. 2º, estabelece as causas interruptivas da prescrição punitiva, consoante abaixo transcrito, já na redação conferida pela Lei 11.941/2009:
Art. 2º Interrompe-se a prescrição da ação punitiva:
I - pela notificação ou citação do indiciado ou acusado, inclusive por meio de edital;
II - por qualquer ato inequívoco, que importe apuração do fato;
III - pela decisão condenatória recorrível.
IV - por qualquer ato inequívoco que importe em manifestação expressa de tentativa de solução conciliatória no âmbito interno da administração pública federal.
O quadro a seguir indica alguns eventos processuais, ocorridos no curso de uma TCE (fase interna e externa) - instaurada em razão de irregularidades na aplicação de recursos da União transferidos a entes subnacionais - que poderiam ser enquadrados nas causas de interrupção da prescrição acima apontadas, sem prejuízo, é claro, de outras ocorrências fáticas elegíveis como marco interruptivo, a depender da forma de proceder de cada entidade ou órgão tomador de contas.
	I - pela notificação ou citação do indiciado ou acusado, inclusive por meio de edital;
	 (i) notificação no âmbito do procedimento administrativo de ressarcimento previamente à instauração da TCE;
 (ii) notificação efetuada pelo órgão tomador de contas acerca da instauração da TCE;
 (iii) citação efetuada pelo TCU.
*Data da ciência da notificação ou citação pelos responsáveis ou de publicação do edital no DOU.

	II - por qualquer ato inequívoco, que importe apuração do fato;
* procedimento que evidencie a apuração dos fatos irregulares, com o objetivo quantificar o dano e identificar possíveis responsáveis.
	 (i) relatório de sindicância ou PAD;
 (ii) relatório de apuração de irregularidades referente ao processo administrativo prévio à instauração da TCE;
 (iii) relatórios de fiscalização, pareceres, despachos, informações e memorandos relacionados à apuração dos fatos irregulares;
 (iv) relatório do tomador de contas;
 (v) relatório do controle interno; 
 (vi) termo de instauração ou designação de instauração da TCE;
 (vii) autuação da TCE no TCU; entre outras causas.
*Há quem inclua nesse grupo diligências que comprovam providências do responsável sobre as irregularidades investigadas.

	III - pela decisão condenatória recorrível.
	 (i) Verifica-se apenas no âmbito do TCU com a data da prolação do acórdão condenatório recorrível.

	IV - por qualquer ato inequívoco que importe em manifestação expressa de tentativa de solução conciliatória no âmbito interno da administração pública federal.
	 (i) pedido de parcelamento;
 (ii) pagamento parcial do débito;
 (iii) qualquer manifestação do responsável que demonstre claramente a sua intenção de recolher o débito.

Bem se vê, portanto, que haveria uma multiplicidade de causas de interrupção da prescrição, conforme se depreende do art. 2º da Lei 9.873/1999. Tal exegese encontra respaldo em precedentes do STF, a exemplo do que se decidiu no julgamento do MS 36067 (Rel. Min. Ricardo Lewandowski) , com destaque para trecho do voto em que o Relator reconhece cinco causas de interrupção da prescrição, in verbis:
 (...) Assim, faz-se necessário levar em consideração que, apesar de os fatos objeto da apuração conduzida pela Corte de Contas remontarem aos anos de 1999 e 2000, período no qual o impetrante era Secretário de Saúde municipal, o Tribunal de Contas da União deu prosseguimento à tomada de contas especial por ter constatado a ocorrência de 5 causas interruptivas da prescrição, a saber: a) relatório de auditoria em conjunto realizada pelo Denasus e pela Secretaria Federal de Controle, lavrado em 06/07/2001, sendo este, certamente, um ato inequívoco que importou a apuração do fato (art. 2º, II, da Lei n. 9.873/1999) ; b) instauração de Tomada de Contas Especial pelo FNS, ocorrida em 05/10/2005, sendo este também, certamente, um ato inequívoco que importou a apuração do fato  (art. 2º, II, da Lei n. 9.873/1999) ; c) a autuação da presente Tomada de Contas Especial no âmbito do Tribunal de Contas da União, ocorrida em 12/08/2008, sendo este também, certamente, um ato inequívoco que importou a apuração do fato  (art. 2º, II, da Lei n. 9.873/1999) ; d) o ato que ordenou a citação do responsável, ora impetrante, ocorrida em 12/07/2010 (art. 2º, I, da Lei n. 9.873/1999) ; e e) o exercício do poder punitivo ocorrido em 20/06/2012, data da prolação do Acórdão 1563/2012-TCU-Plenário (art. 2º, III, da Lei n. 9.873/1999) .
No caso concreto, tendo como parâmetro a tese firmada pelo STF, no RE 636.886, no sentido de que ambas pretensões do TCU (sancionatória e ressarcitória) sujeitam-se ao prazo prescricional de 5 anos previsto na Lei 9.873/1999, considerando, ainda, o sistema prescricional descrito na citada lei, inclusive as causas de suspensão e de interrupção da prescrição, temos os seguintes eventos processuais:
data da prática do ato (termo inicial para contagem dos prazos prescricionais) : 29/04/2010, data da realização do último pagamento em favor da Construtora Borges Carneiro Ltda. (peça 40) ;
Ofício 563/2013 com notificação para a apresentação da prestação de contas parcial do ajuste: 01/10/2013 (peça 36) ;
Ofício 30/2015 em que o Ministério Público Federal solicita à Funasa informações acerca do Convênio TC/PAC 0411/08: 19/01/2015 (peça 47) ;
Ofício 19841/2015 em que a Controladoria-Geral da União encaminha à Funasa o Plano de Providências Permanente da Funasa e requisita a apuração de irregularidades na execução do ajuste: 25/08/2015 (peça 49) ;
Ofício 1392/2015 com notificação para a apresentação da prestação de contas do ajuste: 02/12/2015 (peça 50) ;
Ofício 179/2016 com notificação da Funasa para o convenente prestar informações sobre o ajuste: 18/02/2016 (peça 51) ;
Parecer Financeiro 110/2016: 01/06/2016 (peça 52) ;
Ofício 204/2016 com notificação da Funasa ao convenente sobre a não aprovação da prestação de contas parcial do ajuste: 11/07/2016 (peça 53) ;
Ofício 024/2017 da Funasa reitera os termos do Ofício 205/2016: 16/01/2017 (peça 60) ;
Ofício 391/2017 da Funasa reitera os termos do Ofício 024/2017: 06/06/2017 (peça 61) ;
Roteiro para admissibilidade de tomada de contas especial: 18/07/2017 (peça 62) ;
Notificação 01/2017 sobre instauração do processo de tomada de contas especial: 09/08/2017 (peça 67) ;
Relatório do Tomador de Contas: 10/08/2017 (peça 72) ;
Portaria 415/2017 instaura o presente processo de tomada de contas especial: 31/07/2017 (peça 1) ;
Relatório de Auditoria 504/2018: 12/06/2018 (peça 73) ;
Certificado de Auditoria: 13/06/2018 (peça 74) ;
Parecer do dirigente do Controle Interno: 29/06/2018 (peça 75) ;
Pronunciamento Ministerial: 20/07/2018 (peça 76) ;
Nota Técnica 14/2018 acerca de providências a serem adotadas no processo de TCE instaurado: 27/11/2018 (peça 68) ;
Nota Técnica 65/2019 acerca de providências a serem adotadas no processo de TCE instaurado: 22/05/2019 (peça 69) ;
Nota Técnica 128/2019 acerca de providências a serem adotadas no processo de TCE instaurado: 02/08/2019 (peça 71) ;
ciência da notificação enviada à Construtora Borges Carneiro Ltda.: 26/12/2019 (peça 92) .
Analisando-se a sequência de eventos processuais enumerados no item anterior, os quais teriam o condão de interromper a prescrição da ação punitiva desta Corte no entender do STF, observa-se que não transcorreu o prazo prescricional de 5 (cinco) anos entre cada evento processual e o seguinte. Portanto, mesmo levando-se em consideração o entendimento do STF, não teria ocorrido a prescrição da pretensão sancionatória e ressarcitória a cargo do TCU.
Por outro lado, especificamente no que tange à prescrição da pretensão punitiva, verifica-se que o Acórdão 1441/2016-TCU-Plenário, Relator Ministro Benjamin Zymler, que uniformizou a jurisprudência acerca dessa questão, subordinou tal prescrição ao prazo prescricional geral indicado no art. 205, do Código Civil, que é de dez anos, contado da data de ocorrência da irregularidade sancionada, nos termos do art. 189, do Código Civil, sendo este prazo interrompido pelo ato que ordenar a citação, a audiência ou a oitiva do responsável.
No caso em exame, não ocorreu a prescrição da pretensão punitiva, uma vez que não se observou o transcurso de 10 anos entre a irregularidade sancionada, ocorrida em 29/04/2010, data do último pagamento efetuado, e o ato de ordenação da citação, ocorrido em 11/11/2019.
Portanto, diferente do entendimento esposado pela defesa, por qualquer parâmetro que se verifique a questão, não ocorreu a prescrição quanto à competência sancionatória e ressarcitória deste Tribunal.
Da análise da preliminar de ilegitimidade passiva
A alegação da defesa de ilegitimidade passiva, com base no argumento de que não fora cogitada a sua participação no suposto prejuízo acarretado ao erário em qualquer momento da fase interna desta TCE, deve ser de plano rejeitada, uma vez que a atuação do Tribunal não se encontra vinculada à atuação dos administradores públicos que inicialmente aturaram no processo. 
Assim ocorre porque o Tribunal de Contas da União é o órgão a quem a Constituição Federal de 1988 atribuiu competência originária para o julgamento das contas dos administradores e responsáveis pela gestão dos recursos públicos. Sucede, portanto, que as providências adotadas na fase interna deste processo de contas, isto é, antes da atuação do Tribunal, não vinculam as suas atividades de controle, que emanam, vale repetir, diretamente da Carta Magna.
Assim sendo, é irrelevante que a empresa não tenha sido chamada aos autos anteriormente, como também seria irrelevante se a sua inclusão no polo passivo ocorresse em momento futuro na fase externa, visto que tais fatos por si só não fazem precluir para o Estado o direito de promover a devida persecução no âmbito do processo controlador. 
Da análise do mérito
Em relação ao mérito, o que importa salientar é que a responsabilidade da Construtora Borges Carneiro Ltda. decorre da constatação de que a empresa teria sido remunerada em valores que excederam os serviços executados.
A esse respeito, verifica-se que a Construtora não trouxe aos autos prova da regularidade dos recursos recebidos em excesso e, ao não o fazer, torna-se irrelevante a alegação de que não figurou como parte no ajuste celebrado entre a Funasa e o Município de Senador Pompeu/CE, tampouco a de que inexiste previsão na Lei de Licitações para a devolução dos recursos ou a de que houve embaraços na troca da administração para a execução do ajuste, isto porque a solidariedade no caso vertente decorre da lei, mais especificamente da previsão contida no art. 16, § 2º, alínea "b", da Lei 8.443/1992, justificando aí a sua inclusão no polo passivo na presente relação processual, na condição de terceiro que contribuiu para o cometimento do dano apurado.
Tampouco favorece à empresa a alegação de que não fora responsabilizada pela inexecução da obra no âmbito do Processo 0800324-14.2017.4.05.8106, em trâmite no Tribunal Regional Federal da 5ª Região, uma vez que a decisão da Justiça Federal, proferida na esfera cível, não vincula o Tribunal de Contas da União, porquanto a exceção para o princípio da independência entre as instâncias está presente apenas quando exarada no âmbito penal, em sentença absolutória por inexistência do fato ou pela negativa da autoria (Acórdão 2610/2008-TCU-Plenário, Min. Valmir Campelo) , o que não se verificou no caso em apreço.
Por sua vez, a caracterização da responsabilidade em ressarcir o erário independe da caracterização do ato de improbidade de que trata a Lei 8.429/1992, visto que os processos no TCU são regidos por legislação específica. Tampouco carecem da demonstração do dolo por parte do agente, bastando a configuração da culpa, caracterizada neste caso pela negligência decorrente do recebimento de pagamentos por serviços não executados, sendo o resultado danoso caracterizado pela diferença entre os valores pagos e os serviços executados.
Por fim, compulsando as informações contidas no relatório de visita técnica (peça 40) , verifica-se que o valor apontado como devido pela Construtora considerou de forma equivocada o percentual aprovado (38,36%) sobre a parcela liberada (R$ 1.750.000,00) , quando o correto é que esse percentual incida sobre o montante total dos recursos (R$ 3.685.000,00) . Refeitos os cálculos, chega-se ao valor correto devido, que perfaz o montante de R$ 336.434,00 (R$ 1.750.000,00 - R$ 1.413.566,00) .
Dos pedidos formulados pela empresa
Em relação aos pedidos formulados pela Construtora Borges Carneiro Ltda., como visto, propõe-se a rejeição das preliminares de prescrição da pretensão persecutória e de ilegitimidade passiva da aludida sociedade empresária.
No que toca ao pedido para a realização de auditoria, a jurisprudência apregoa que não compete ao TCU determinar, a pedido de responsável, a realização de providências para a obtenção de provas, por constituir obrigação da parte fornecer os elementos que entender necessários para a sua defesa, como, por exemplo, a juntada dos resultados de perícias feitas por particulares ou em processos judiciais (arts. 70, parágrafo único, da Constituição de 1888, 93 do Decreto-lei 200/1967 e 66 do Decreto 93.872/1986) .
Por fim, no que diz com a solicitação para a concessão de prazo para apresentação de provas, cumpre lembrar o que dispõe o art. 160, § 2º, do RITCU, no sentido de que é facultada à parte a juntada de documentos novos desde a constituição do processo até o término da etapa de instrução.
Uma vez analisada a defesa apresentada, passa-se à análise da revelia configurada nos autos.
Da validade das notificações
Preliminarmente, cumpre tecer breves considerações sobre a forma como são realizadas as comunicações processuais no TCU. A esse respeito, destacam-se o art. 179, do Regimento Interno do TCU (Resolução 155, de 4/12/2002) e o art. 4º, inciso III, § 1º, da Resolução TCU 170, de 30 de junho de 2004, in verbis:
Art. 179. A citação, a audiência ou a notificação, bem como a comunicação de diligência, farse-ão:
I - mediante ciência da parte, efetivada por servidor designado, por meio eletrônico, fac-símile, telegrama ou qualquer outra forma, desde que fique confirmada inequivocamente a entrega da comunicação ao destinatário;
II - mediante carta registrada, com aviso de recebimento que comprove a entrega no endereço do destinatário;
III - por edital publicado no Diário Oficial da União, quando o seu destinatário não for localizado
 (...) Art. 3º As comunicações serão dirigidas ao responsável, ou ao interessado, ou ao dirigente de órgão ou entidade, ou ao representante legal ou ao procurador constituído nos autos, com poderes expressos no mandato para esse fim, por meio de:
I - correio eletrônico, fac-símile ou telegrama;
II - servidor designado;
III - carta registrada, com aviso de recebimento;
IV - edital publicado no Diário Oficial da União, quando o seu destinatário não for localizado, nas hipóteses em que seja necessário o exercício de defesa.
Art. 4º. Consideram-se entregues as comunicações:
I - efetivadas conforme disposto nos incisos I e II do artigo anterior, mediante confirmação da ciência do destinatário;
II - realizadas na forma prevista no inciso III do artigo anterior, com o retorno do aviso de recebimento, entregue comprovadamente no endereço do destinatário;
III - na data de publicação do edital no Diário Oficial da União, quando realizadas na forma prevista no inciso IV do artigo anterior.
§ 1º O endereço do destinatário deverá ser previamente confirmado mediante consulta aos sistemas disponíveis ao Tribunal ou a outros meios de informação, a qual deverá ser juntada ao respectivo processo.
Bem se vê, portanto, que a validade da citação via postal não depende de que o aviso de recebimento seja assinado pelo próprio destinatário da comunicação, o que dispensa, no caso em tela, a entrega do AR em "mãos próprias". A exigência da norma é no sentido de o Tribunal verificar se a correspondência foi entregue no endereço correto, residindo aqui a necessidade de certeza inequívoca. 
Não é outra a orientação da jurisprudência do TCU, conforme se verifica dos julgados a seguir transcritos:
São válidas as comunicações processuais entregues, mediante carta registrada, no endereço correto do responsável, não havendo necessidade de que o recebimento seja feito por ele próprio (Acórdão 3648/2013-TCU-Segunda Câmara, Relator Min. José Jorge) ;
É prescindível a entrega pessoal das comunicações pelo TCU, razão pela qual não há necessidade de que o aviso de recebimento seja assinado pelo próprio destinatário. Entregandose a correspondência no endereço correto do destinatário, presume-se o recebimento da citação. (Acórdão 1019/2008-TCU-Plenário, Relator Min. Benjamin Zymler) ;
As comunicações do TCU, inclusive as citações, deverão ser realizadas mediante Aviso de Recebimento - AR, via Empresa Brasileira de Correios e Telégrafos, bastando para sua validade que se demonstre que a correspondência foi entregue no endereço correto. (Acórdão 1526/2007-TCU-Plenário, Relator Min. Aroldo Cedraz) .
A validade do critério de comunicação processual do TCU foi referendada pelo Supremo Tribunal Federal, nos termos do julgamento do MS-AgR 25.816/DF, por meio do qual se afirmou a desnecessidade da ciência pessoal do interessado, entendendo-se suficiente a comprovação da entrega do "AR" no endereço do destinatário:
Ementa: agravo regimental. Mandado de segurança. Desnecessidade de intimação pessoal das decisões do tribunal de contas da união. art. 179 do regimento interno do TCU. Intimação do ato impugnado por carta registrada, iniciado o prazo do art. 18 da lei nº 1.533/51 da data constante do aviso de recebimento. Decadência reconhecida. Agravo improvido.
O envio de carta registrada com aviso de recebimento está expressamente enumerado entre os meios de comunicação de que dispõe o Tribunal de Contas da União para proceder às suas intimações.
O inciso II do art. 179 do Regimento Interno do TCU é claro ao exigir apenas a comprovação da entrega no endereço do destinatário, bastando o aviso de recebimento simples. 
Da revelia do responsável Antônio Teixeira de Oliveira
No caso vertente, a citação do responsável Antônio Teixeira de Oliveira se deu em endereço proveniente de pesquisa de endereço realizada pelo TCU na base de dados da Receita Federal custodiada pelo TCU (peça 80) , sendo que a entrega do ofício citatório nesse endereço restou comprovada (peça 93) , restando desnecessárias, portanto, a adoção de outras medidas pelo Tribunal, visto que o recebimento das notificações no endereço oficial torna válida a medida processual adotada por esta Corte de Contas.
Superada a análise acerca da validade das notificações, transcorrido o prazo regimental fixado e mantendo-se inerte o aludido responsável, impõe-se que seja considerado revel, dando-se prosseguimento ao processo, com fulcro no art. 12, § 3º, da Lei 8.443, de 16 de julho de 1992.
Nos processos do TCU, a revelia não leva à presunção de que seriam verdadeiras todas as imputações levantadas contra os responsáveis, diferentemente do que ocorre no processo civil, em que a revelia do réu opera a presunção da verdade dos fatos narrados pelo autor (Acórdão 1009/2018-TCU-Plenário, Relator Min. Bruno Dantas; 2369/2013 - TCU - Plenário, Relator Min. Benjamin Zymler e 2449/2013 - TCU - Plenário, Relator Min. Benjamin Zymler) . Dessa forma, a avaliação da responsabilidade do agente não pode prescindir da prova existente no processo ou para ele carreada. 
Como visto, o responsável foi citado em decorrência do prejuízo acarretado pelos pagamentos a maior realizados à contratada e também pela execução das obras do TC/PAC 0411/08 em desconformidade com o projeto executivo aprovado, bem assim pela ausência das medidas necessárias para promover as correções apontadas pela Funasa, fatores esses que concorreram de modo decisivo para a paralisação e abandono das obras, com consequente desperdício dos recursos públicos transferidos, diante da falta de funcionalidade dos serviços e da ausência de etapa útil.
Ao deixar de se manifestar, o responsável deixou de produzir prova da regular aplicação dos recursos sob sua responsabilidade, em afronta às normas que impõem aos gestores públicos a obrigação legal de, sempre que demandados pelos órgãos de controle, apresentar os documentos que demonstrem a correta utilização das verbas públicas, a exemplo do contido no art. 93 do Decreto-Lei 200/1967: "Quem quer que utilize dinheiros públicos terá de justificar seu bom e regular emprego na conformidade das leis, regulamentos e normas emanadas das autoridades administrativas competentes." 
Mesmo as alegações de defesa não sendo apresentadas, considerando o princípio da verdade real que rege esta Corte, procurou-se buscar, em manifestações dos responsáveis na fase interna desta Tomada de Contas Especial, se havia algum argumento que pudesse ser aproveitado a seu favor. 
No entanto, o responsável não se manifestou na fase interna (peça 72, p. 5, item 13) , não havendo, assim, nenhum argumento que possa vir a ser analisado e posteriormente servir para afastar as irregularidades apontadas. 
De todo modo, diante das informações lançadas à peça 107, será realizado um ajuste relativo à data da ocorrência das irregularidades, que prescinde de nova notificação do responsável, uma vez que realizado em seu favor. Assim, no lugar da indicação das ocorrências com base nas datas dos lançamentos das ordens bancárias (10/08 e 30/12/2009) , serão lançadas as datas dos respectivos créditos na conta vinculada (08/12/2009 e 01/05/2010) .
Em se tratando de processo em que a parte interessada não se manifestou acerca das irregularidades imputadas, não há elementos para que se possa efetivamente aferir e reconhecer a ocorrência de boa-fé na conduta dos responsáveis, podendo este Tribunal, desde logo, proferir o julgamento de mérito pela irregularidade das contas, conforme os termos dos §§ 2º e 6º do art. 202 do Regimento Interno do TCU. (Acórdão 2064/2011-TCU-Primeira Câmara (relator Min. Ubiratan Aguiar) , 6.182/2011-TCU-1ª Câmara (relator Min. Weber de Oliveira) , 4.072/2010-TCU-1ª Câmara (Relator Min. Valmir Campelo) , 1.189/2009-TCU-1ª Câmara (Relator Min. Marcos Bemquerer) , 731/2008-TCU-Plenário (Relator Min. Aroldo Cedraz) .
Dessa forma, o responsável Antônio Teixeira de Oliveira deve ser considerado revel, nos termos do art. 12, § 3º, da Lei 8.443/1992, devendo as contas serem julgadas irregulares, condenando-o ao débito apurado.
Prescrição da Pretensão Punitiva
Vale ressaltar que a pretensão punitiva do TCU, conforme Acórdão 1441/2016-TCU-Plenário, Relator Min. Benjamin Zymler, que uniformizou a jurisprudência acerca dessa questão, subordina-se ao prazo geral de prescrição indicado no art. 205 do Código Civil, que é de dez anos, contado da data de ocorrência da irregularidade sancionada, nos termos do art. 189 do Código Civil, sendo este prazo interrompido pelo ato que ordenar a citação, a audiência ou a oitiva dos responsáveis.
No caso em exame, verifica-se que não ocorreu a prescrição em relação aos responsáveis Antônio Teixeira de Oliveira e Construtora Borges Carneiro Ltda., uma vez que não se verificou o transcurso superior a 10 anos entre a irregularidade sancionada, no caso do responsável, ocorrida em 31/12/2012, último dia do seu mandato, e, no caso da empresa, ocorrida em 29/04/2010, data do último pagamento efetuado, e o ato de ordenação da citação, ocorrido em 11/11/2019 (peça 79) . 
CONCLUSÃO
Em face da análise promovida na seção "Exame Técnico", verifica-se que os responsáveis Antônio Teixeira de Oliveira e Construtora Borges Carneiro Ltda. não lograram comprovar a boa e regular aplicação dos recursos, tendo apenas a aludida sociedade empresária apresentado defesa, o responsável, instado a se manifestar, optou pelo silêncio, configurando a revelia, nos termos do § 3º, do art. 12, da Lei 8.443/1992. Ademais, inexistem nos autos elementos que demonstrem a boa-fé dos responsáveis ou a ocorrência de outras excludentes de culpabilidade.
Verifica-se também que não houve a prescrição da pretensão punitiva em relação aos responsáveis Antônio Teixeira de Oliveira e Construtora Borges Carneiro Ltda., conforme análise já realizada.
Tendo em vista que não constam dos autos elementos que permitam reconhecer a boa-fé dos responsáveis, sugere-se que as suas contas sejam julgadas irregulares, nos termos do art. 202, § 6º, do Regimento Interno do TCU, com a imputação do débito atualizado monetariamente e acrescido de juros de mora, nos termos do art. 202, § 1º do Regimento Interno do TCU, descontado o valor eventualmente recolhido.
Registre-se o requerimento formulado pela Construtora Borges Carneiro Ltda. para envio das notificações exclusivamente na pessoa do advogado Reno Porto César Bertosi (peça 94) .
Registra-se ainda que, em se tratando de recursos do Programa de Aceleração do Crescimento - PAC, o cofre credor da dívida é o Tesouro Nacional, nos termos do art. 6º, § 2º, da Lei nº 11.578/2007, que dispõe sobre a transferência obrigatória de recursos financeiros para a execução pelos Estados, Distrito Federal e Municípios de ações do Programa de Aceleração do Crescimento - PAC.
PROPOSTA DE ENCAMINHAMENTO
Diante do exposto, submetemos os autos à consideração superior, propondo ao Tribunal:
considerar revel o responsável Antônio Teixeira de Oliveira (CPF: XXX.390.023-XX) , para todos os efeitos, dando-se prosseguimento ao processo, com fulcro no art. 12, § 3º, da Lei 8.443/1992; 
rejeitar as alegações de defesa apresentadas pela Construtora Borges Carneiro Ltda. (CNPJ: 01.590.549/0001-46) ; 
julgar irregulares, nos termos dos arts. 1º, inciso I, 16, inciso III, alíneas "b" e "c", da Lei 8.443/1992, c/c os arts. 16, § 2º, alínea "b", 19 e 23, inciso III, da mesma Lei, as contas dos responsáveis Antônio Teixeira de Oliveira (CPF: XXX.390.023-XX) e Construtora Borges Carneiro Ltda. (CNPJ: 01.590.549/0001-46) , condenando-os na forma a seguir apresentada ao pagamento das importâncias a seguir especificadas, atualizadas monetariamente e acrescidas dos juros de mora, calculadas a partir das datas discriminadas até a data da efetiva quitação do débito, fixando-lhes o prazo de quinze dias, para que comprovem, perante o Tribunal, o recolhimento das referidas quantias aos cofres do Tesouro Nacional, nos termos do art. 23, inciso III, alínea "a", da citada lei, c/c o art. 214, inciso III, alínea "a", do Regimento Interno do TCU.  
	c.1) responsável individual: Antônio Teixeira de Oliveira (CPF: XXX.390.023-XX) :
	Data de Ocorrência
	Valor Histórico (R$) 
	Natureza

	08/12/2009
	700.000,00
	Débito

	01/05/2010
	1.050.000,00
	Débito

	11/03/2010
	209.648,85
	Crédito

	11/03/2010
	6.787,59
	Crédito

	11/03/2010
	11.199,53
	Crédito

	29/04/2010
	103.031,73
	Crédito

	29/04/2010
	2.175,96
	Crédito

	29/04/2010
	3.590,34
	Crédito

	c.2) responsáveis solidários: Antônio Teixeira de Oliveira (CPF: XXX.390.023-XX) e Construtora Borges Carneiro Ltda. (CNPJ: 01.590.549/0001-46) :
	Data da Ocorrência
	Valor Original (R$) 
	Natureza

	11/03/2010
	209.648,85
	Débito

	11/03/2010
	6.787,59
	Débito

	11/03/2010
	11.199,53
	Débito

	29/04/2010
	103.031,73
	Débito

	29/04/2010
	2.175,96
	Débito

	29/04/2010
	3.590,34
	Débito

aplicar aos responsáveis Antônio Teixeira de Oliveira (CPF: XXX.390.023-XX) e Construtora Borges Carneiro Ltda. (CNPJ: 01.590.549/0001-46) , individualmente, a multa prevista no art. 57 da Lei 8.443/1992 c/c o art. 267 do Regimento Interno do TCU, fixando-lhes o prazo de quinze dias, a contar da notificação, para que comprovem, perante o Tribunal (art. 214, III, alínea "a", do Regimento Interno do TCU) , o recolhimento da dívida aos cofres do Tesouro Nacional, atualizada monetariamente desde a data do acórdão que vier a ser proferido por este Tribunal até a data do efetivo recolhimento, se paga após o vencimento, na forma da legislação em vigor;
autorizar, desde logo, a cobrança judicial das dívidas, caso não atendidas as notificações, na forma do disposto no art. 28, inciso II, da Lei 8.443/1992;
autorizar também, desde logo, se requerido, com fundamento no art. 26, da Lei 8.443, de 1992, c/c o art. 217, §§ 1º e 2º do Regimento Interno do TCU, o parcelamento da (s) dívida (s) em até 36 parcelas, incidindo, sobre cada parcela, corrigida monetariamente, os correspondentes acréscimos legais, fixando-lhes o prazo de quinze dias, a contar do recebimento da notificação, para comprovarem, perante o Tribunal, o recolhimento da primeira parcela, e de trinta dias, a contar da parcela anterior, para comprovarem os recolhimentos das demais parcelas, devendo incidir, sobre cada valor mensal, atualizado monetariamente, os juros de mora devidos, no caso do débito, na forma prevista na legislação em vigor, alertando os responsáveis de que a falta de comprovação do recolhimento de qualquer parcela importará o vencimento antecipado do saldo devedor, nos termos do § 2º do art. 217 do Regimento Interno deste Tribunal; 
enviar cópia do Acórdão a ser prolatado à Procuradoria da República no Estado do Ceará, nos termos do § 3º do art. 16 da Lei 8.443/1992, c/c o § 7º do art. 209 do Regimento Interno do TCU, para adoção das medidas cabíveis;
enviar cópia do Acórdão que vier a ser proferido à Fundação Nacional de Saúde e aos responsáveis, para ciência;
informar à Procuradoria da República no Estado do Ceará, à Fundação Nacional de Saúde e aos responsáveis que a presente deliberação, acompanhada do Relatório e do Voto que a fundamenta, está disponível para a consulta no endereço www.tcu.gov.br/acordaos, além de esclarecer que, caso requerido, o TCU poderá fornecer sem custos as correspondentes cópias, de forma impressa; e
informar à Procuradoria da República no Estado do Ceará que, nos termos do parágrafo único do art. 62 da Resolução TCU 259/2014, os procuradores e membros do Ministério Público credenciados nesta Corte podem acessar os presentes autos de forma eletrônica e automática, ressalvados apenas os casos de eventuais peças classificadas como sigilosas, as quais requerem solicitação formal."
É o relatório.

Marlon Carvalho Cambraia e outros, representando Construtora Borges Carneiro Ltda.

Procurador Rodrigo Medeiros de Lima

TOMADA DE CONTAS ESPECIAL. NÃO COMPROVAÇÃO DA BOA E REGULAR APLICAÇÃO DOS RECURSOS DE TERMO DE COMPROMISSO. CITAÇÃO DO EX-PREFEITO E DA CONTRATADA. REVELIA DO EX-PREFEITO. ANÁLISE DAS ALEGAÇÕES DE DEFESA. NÃO ACOLHIMENTO. IRREGULARIDADE DAS CONTAS. IMPUTAÇÃO DE DÉBITOS E APLICAÇÃO DE MULTA AOS RESPONSÁVEIS.

TOMADA DE CONTAS ESPECIAL (TCE)

A presente Tomada de Contas especial foi instaurada pela Fundação Nacional de Saúde em desfavor de Antônio Teixeira de Oliveira, ex-prefeito de Senador Pompeu/CE nas gestões 2005-2008 e 2009-2012, diante da não comprovação da boa e regular aplicação dos recursos do Termo de Compromisso para as ações do Programa de Aceleração do Crescimento, que tinha por objeto "a execução de sistema de esgotamento sanitário" no período compreendido entre 31/12/2008 e 8/12/2013.
No âmbito desta Corte foram realizadas as citações do Sr. Antônio Teixeira de Oliveira pela não consecução dos objetivos pactuados, em face do encerramento da avença sem qualquer benefício à comunidade, e da Construtora Borges Carneiro Ltda. por executar apenas 38,36% dos serviços para os quais foi contratada e paga.
Promovidas as regulares notificações, a Construtora Borges Carneiro Ltda. apresentou defesa e o Sr. Antônio Teixeira de Oliveira permaneceu silente.
Após a análise dos autos, a Secex-TCE propôs: (i) considerar revel o responsável Antônio Teixeira de Oliveira, (ii) rejeitar as alegações de defesa apresentadas pela Construtora Borges Carneiro Ltda., e (iii) julgar irregulares as contas dos responsáveis, condenando-os a recolher os débitos indicados, aplicando-lhes a multa prevista no art. 57 da Lei 8.443/1992.
Registro, desde logo, que concordo com a proposta da unidade técnica, referendada pelo parecer emitido pelo Ministério Público, incorporando-os como minhas razões de decidir.
No que concerne à alegação de prescrição formulada pela contratada, verifica-se que a pretensão punitiva resta incólume, pois a irregularidade apurada ocorreu em 29/04/2010 (data do último pagamento) e a citação foi determinada em 11/11/2019, não tendo transcorrido o prazo prescricional de 10 anos, consoante previsto no Acórdão 1441/2016-TCU-Plenário.
7.	Quanto à prescrição ressarcitória, lembro que a decisão proferida pelo Supremo Tribunal Federal - STF no Recurso Extraordinário - RE 636.886 ainda não transitou em julgado e encontra-se na fase de apreciação de embargos de declaração opostos pela Advocacia-Geral da União. Isso significa que, além da necessidade de modular adequadamente os efeitos daquela decisão, existem pontos a serem aclarados antes de poder ser aplicada a tese fixada no RE, tais como, entre outros: (i) a aplicação prospectiva ou não do novo entendimento, (ii) o marco legal a ser empregado para discussão da matéria e o prazo prescricional a ser considerado, (iii) o termo inicial para contagem do prazo a ser adotado e (iv) a existência ou não de marcos interruptivos ou suspensivos e de prescrição intercorrente.
8.	Além disso, o caso concreto tratado no RE diz respeito à fase de execução judicial de deliberação do Tribunal de Contas, tanto assim que, para deslindá-lo, foi necessária a aplicação da Lei 6.830/1980, a Lei de Execuções Fiscais, diploma legal evidentemente inaplicável à fase que antecede a formação do título executivo extrajudicial, caracterizada pela atuação do órgão de controle externo até a prolação do acórdão, em que se encontra o presente processo.
9.	Assim, por não ser possível extrapolar os parâmetros normativos empregados pelo STF para solução do problema enfrentado no RE 636.886, e dada a imprescindibilidade da fixação definitiva de orientações acerca da aplicação do Tema 899, o que só acontecerá com o julgamento dos embargos de declaração opostos naquele Extraordinário, inclino-me, até que isso ocorra, a manter a interpretação adotada pela Corte Suprema no Mandado de Segurança - MS 26.210,  oportunidade em que foi fixada tese da imprescritibilidade das ações de ressarcimento ao erário, e na Súmula TCU 282, cujo conteúdo é no mesmo sentido.
10.	Quanto ao mérito, a contratada não conseguiu comprovar a aplicação dos recursos recebidos no objeto do contrato. Sendo certo, entretanto, que ela não responde pelo cumprimento do objeto constante do Termo de Compromisso, mas sim pela não execução das obras na proporção dos valores pagos pelo ex-prefeito, no âmbito do contrato firmado com a municipalidade.
Ante o exposto, submeto à deliberação deste colegiado o acórdão em anexo.
TCU, Sala das Sessões, em 15 de junho de 2021.
JORGE OLIVEIRA 
Relator